【裁判字號】    89,上易,472
【裁判日期】    900529
【裁判案由】    清償借款
【裁判全文】
臺灣高等法院民事判決  八十九年度上易字第四七二號
      上    訴    人  辛○○
                      己○○
                      庚○○
                      戊○○
                      丁○○
                      乙○○○.
                      甲○○○.
      兼    共    同  丙○○
      被  上  訴  人  壬○○
右當事人間清償借款事件，上訴人對於中華民國八十九年六月十七日臺灣新竹地方法
院八十八年訴字第一九一號第一審判決提起上訴，被上訴人為附帶上訴，本院判決如
左：
    主    文
上訴及附帶上訴均駁回。
第二審訴訟費用關於上訴部分，由上訴人連帶負擔，附帶上訴部分，由被上訴人負擔
。
    事    實
甲、上訴人即附帶被上訴人方面（下稱上訴人）：
    壹、聲明：
      一、上訴部分：
        (一)原判決主文第一項關於利息、遲延利息及違約金部分廢棄。
        (二)上開廢棄部分，被上訴人在第一審之訴駁回。
      二、附帶上訴部分：駁回附帶上訴。
    貳、陳述：除與原判決記載相同者，茲引用之外，補陳略以：
      一、上訴人於借款後陸續付息還款，至民國（下同）八十五年九月一日實施決
          算，尚欠新台幣（下同）八十萬元，則其利息亦應自該日起依每萬元每月
          利息一百元計算。
      二、債權人羅永煌於八十五年十二月三十一日取得拍賣抵押物裁定，求償抵押
          債權二百五十萬元及其利息，因而發生系爭債權本息之爭執，上訴人自無
          庸負遲延及違約責任。
      三、系爭借款償還憑證未於拍賣異議時即提出，乃因自己不懂，經請教他人，
          被告知等將來訴訟再提出，所以才沒有提出。
    、證據：除援用第一審之證據方法外，補提台灣新竹地方法院八十五年度拍字
              第一二二八號民事裁定影本為證。
乙、被上訴人即附帶上訴人方面（下稱被上訴人）：
  壹、聲明：
    一、上訴部分：上訴駁回。
    二、附帶上訴部分：
      (一)原判決不利於被上訴人部分廢棄。
      (二)右廢棄部分，上訴人應再連帶給付被上訴人一百七十萬元，及自八十二年十
        月二十二日起至八十五年十月十三日止按年息百分之五計算之利息；並自八
        十五年十月十四日起至清償日止，按年息百分之二十計算之遲延利息，及按
        年息百分之二十計算之違約金。以及原判決命上訴人連帶給付八十萬元部分
        ，自八十五年十月十四日起至清償日止按年息百分之十八計算之違約金。
  貳、陳述：除與原判決記載相同者，茲引用之外，補陳略以：
    一、原審法院送請鑑定之資料，雖有些銀行之開戶資料年代較遠，但依憲兵司令
        部刑事鑑識中心鑑識通知書所載鑑識資料包括1.八十二年十二月二十九日羅
        永煌向戶政事務所申請印鑑證明之親筆簽名資料，距離系爭借款償還憑證所
        聲稱簽訂之日期八十五年九月一日才兩年多，兩個簽名相隔日期甚近。2.羅
        永煌於八十四年間簽名之估價單，相隔才一年。原審忽略這些相隔甚近之鑑
        定資料，驟以「簽立時間相隔多年」為由而不採鑑定報告之意見，實令被上
        訴人難以接受。
    二、系爭印文雖經鑑定報告認定為真，惟該印章早已於八十六年三月四日申報遺
        失，此有原審向橫山戶政事務所函調之印鑑證明申請資料為據，非被上訴人
        臨訟捏造，遺失印鑑為事實，被上訴人就印鑑遺失，已盡舉證之責。而若有
        遺失情形，卻有使用該印章之文書出現，該印章應是遭盜用，此乃合理之推
        論，且若系爭借款償還憑證為偽造，印章遭盜用，倒填日期有何困難？原判
        決理由倒果為因，違反邏輯及論理法則。
    三、證人邱雲中乃上訴人之親舅舅，出庭陳述免除具結責任，不用負擔偽證罪之
        罪責，其證言本有偏頗之虞，況依其陳述，系爭借款償還憑據為邱雲中本人
        撰寫，被上訴人之父羅永煌親筆簽名，現鑑定報告認定羅永煌之簽名為偽，
        與邱雲中之證言不符，依常理簽名難以偽造，印章卻是任何人都可取得蓋印
        ，其證言自不能採信，且細察系爭借款償還憑據內容之筆跡，與邱雲中本人
        之簽名筆跡差距甚大，是否為其本人書寫，令人起疑。
    四、系爭借款償還憑據上羅永煌之簽名，上訴人丙○○於開庭時推翻證人邱雲中
        之證詞，系爭借款償還憑據之真正顯有疑問：
      (一)證人邱雲中於原審八十八年五月十三日言詞辯論時稱：「羅永煌之簽名不是
        我所寫，是他自己本人簽的，印章也是他自己蓋的。」
      (二)上訴人丙○○於本院八十九年十二月十四日謂：「借款償還憑據上羅永煌的
        簽名是他拿回去蓋章簽名的，是否他本人簽名的不清楚。」
    五、系爭借據記載「債務人丙○○自債權人羅永煌『借用並收到』新台幣二百五
        十萬元整」，且上訴人丙○○（原名劉德田）簽發金額為二百五十萬元之本
        票，及設定二百五十萬元之普通抵押權，顯見借款金額為二百五十萬元。
    六、上訴人丙○○對借貸本金與償還金額之陳述前後不一：
      (一)於八十八年十二月十一日聲請停止拍賣抵押物之聲請狀及八十九年請求確認
        部分抵押債權不存在之起訴狀中均主張：「借款一百六十萬元以後陸續清償
        ，至八十五年九月一日結算，僅欠新台幣八十萬元。」
      (二)於八十八年四月八日原審審理時陳述：「有借一百六十八萬，已還款八十八
        萬，剩下餘款八十萬未還」，八十八年五月十三日於原審復稱：「設定二百
        五十萬之抵押權，實借一百六十八萬」。
      (三)於八十六年九月十九日所提出之拍賣異議狀自承：「抵押權設定二百五十萬
        元，但實際借款一百八十九萬元」，於原審八十九年四月二十四日即稱「當
        時是主張實際上借款一百八十九萬」。然依系爭借款償還憑據記載，既於八
        十五年九月一日即償還部分借款只剩八十萬元，為何不主張只有八十萬元之
        債務？
    七、被上訴人之父羅永煌於八十六年一月就開始採取法律行動，要求清償借款，
        上訴人從未提出系爭借款償還憑據，直至八十八年六月十七日上訴人始提出
        ，遠在系爭印章申報遺失後，顯見系爭借款償還憑證乃於印章遺失後偽造。
    八、現今公營行庫之違約金多為逾期六個月內為年利百分之十，超過六個月為年
        利百分之二十，以第一銀行之有擔保信用貸款為例，約定利息為年利九‧一
        四，遲延在六個月內，違約金為百分之十，總計為十九‧一四之年利率，遲
        延逾六個月，違約金加利息即達二十九‧一四之年利率，而依原判決，上訴
        人長期不清償債務，遲延利息加上違約金只有年利百分之二十二，此乃民間
        借貸，卻連公營行庫之利率都不及，原審酌定之違約金過低，顯不合理。
  參、證據：除援用第一審之證據方法外，補提憲兵司令部刑事鑑識中心鑑驗通知書
            影本、八十二年十二月二十九日印鑑登記申請書影本、估價單影本、八
            十六年三月四日印鑑遺失登記變更申請書及印鑑遺失保證書影本、抵押
            權設定契約書影本、第一商業銀行借據影本、本票影本、八十八年十二
            月十一日民事聲請狀影本、確認部分抵押權不存在民事起訴狀影本、原
            審八十八年四月八日、五月十三日言詞辯論筆錄影本、八十六年九月十
            九日民事拍賣異議狀影本、八十五年十二月七日長庚紀念醫院麻醉同意
            書影本為證。
    理    由
甲、程序方面：
    「按民事訴訟法第五十六條第一項第一款規定共同訴訟人中一人之行為，有利益
    於共同訴訟人或不利益於共同訴訟人者，其效力及於全體共同訴訟人，故共同訴
    訟人中之一人，對於下級法院之判決聲明不服提起上訴，其提起上訴之行為對於
    他共同訴訟人有利，其效力應及於共同訴訟人全體，即應視其上訴為共同訴訟人
    全體所為」。本件被上訴人壬○○本於金錢借貸、連帶保證及繼承之法律關係，
    起訴請求上訴人丙○○與己○○、庚○○、戊○○、丁○○、乙○○○、甲○○
    ○連帶清償借款二百五十萬元及其利息、遲延利息、違約金，原審判決命上訴人
    連帶給付八十萬元及其利息、遲延利息、違約金，僅上訴人丙○○上訴，並主張
    系爭八十萬元部分之利息，已於八十五年九月一日與羅永煌結算，則八十五年九
    月一日以前之利息、遲延利息、違約金已結清，自無庸再給付，且因被上訴人求
    償之金額為二百五十萬元，使上訴人無法清償，自不負遲延給付之責等非關於個
    人關係之抗辯，自係有利於全體上訴人，揆諸前揭說明，上訴效力及於己○○、
    庚○○、戊○○、丁○○、乙○○○、甲○○○，視同渠等亦已上訴，先予敘明
    。
乙、實體方面：
一、本件被上訴人起訴主張：上訴人丙○○（原名劉德田，民國八十八年十二月十三
    日更名）於八十二年十月二十一日邀同劉木炎（八十四年一月二十二日死亡，上
    訴人全體為共同繼承人）為連帶保證人，向被上訴人之父羅永煌（八十七年二月
    二十五日死亡，並由被上訴人繼承系爭借款債權）借款二百五十萬元，並約定清
    償日為八十五年十月十三日，利息按週年利率利息百分之五計算，如未依約清償
    則按每百元每日一角計付遲延利息，及按每百元每日二角計付違約金。劉木炎並
    提供其所有坐落新竹縣橫山鄉○○段七五０地號（重測前為大肚段九讚頭小段一
    一九之五八地號）土地所有權及其上第八四建號，門牌號碼為新竹縣橫山鄉九讚
    頭一百五十號之建物所有權，設定債權金額為二百五十萬元之抵押權為擔保。詎
    清償期日屆至迄今，上訴人丙○○未為清償，且上訴人全體均係劉木炎之共同繼
    承人，故渠等應連帶負清償前揭借款之責，為此依金錢借貸之法律關係，求為命
    上訴人丙○○、庚○○、辛○○、己○○、戊○○、丁○○、乙○○○、甲○○
    ○連帶給付二百五十萬元，及自八十二年十月二十二日起至清償日止，按週年利
    率百分之五計算之利息；並自八十五年十月十四日起至清償日止，按每百元一角
    計付遲延利息，及每百元每日二角計付違約金之判決。上訴人則以實際借款金額
    為一百六十八萬元，已還款八十八萬元，尚剩八十萬元未清償，並與羅永煌於八
    十五年九月一日結算等語，資為抗辯。
二、本件被上訴人主張伊繼承羅永煌於八十二年十月二十一日貸與上訴人丙○○二百
    五十萬元之借款債權及擔保該債權之前揭抵押權，而上訴人丙○○自清償日即八
    十五年十月十三日迄今，未為清償，而劉劉木炎係系爭借款之連帶保證人，已於
    八十四年一月二十二日死亡，上訴人全體為其繼承人等語，固據提出借據影本、
    遺產分割協議書影本、羅永煌繼承系統表影本、劉木炎繼承系統表、戶籍謄本、
    本票影本、土地建物登記謄本（見原法院八十七年度促字第一三六七七號支付命
    令卷宗第五至十頁及第十三頁、原審卷第六十六至六十九頁及第一百七十七頁）
    為證。惟上訴人雖自認丙○○邀同劉木炎連帶保證，向羅永煌借款，惟辯稱實際
    借款之金額為一百六十八萬元，已償還部分款項，於八十五年九月一日其與羅永
    煌結算後僅餘八十萬元未清償等語，並提出借款償還憑證（見原審卷第三十四頁
    ）為證，經查：
  (一)按當事人主張有利於己之事實，就其事實有舉證之責任，民事訴訟法第二百七十
    七條定有明文。金錢借貸契約，固屬要物契約，應由貸與人就交付金錢之事實負
    舉證之責，但若貸與人提出之借用證內，經載明借款額，當日親收足訖無訛者，
    要應解為貸與人就要物性之具備，已盡舉證責任（最高法院六十九年度台上字第
    三五四六號判例意旨參照）。又原告於起訴原因已有相當之證明，而被告於抗辯
    事實並無確實證明方法，僅以空言爭執者，當然認定其抗辯事實之非真正，而應
    為被告不利益之裁判（最高法院十八年上字第一六七九號判例意旨參照）。系爭
    借款金額為二百五十萬元，業據被上訴人提出上訴人不爭執其真正之上訴人丙○
    ○出具內容為：「債務人劉德田（即上訴人丙○○）向債權人羅永煌『借用並收
    到』新台幣二百五十萬元整」等語之借據乙紙，及於八十二年十一月六日簽發之
    金額二百五十萬元本票乙紙，以及載有前揭債權金額為二百五十萬元之抵押權之
    土地、建物謄本乙份等件為證，揆諸上揭判例要旨，上訴人丙○○向羅永煌借款
    二百五十萬元，足信為真實。上訴人空言抗辯僅借款一百六十八萬元，委無可取
    。
  (二)次按「私文書經本人或其代理人簽名、蓋章或按指印或有法院或公證人之認證者
    ，推定為真正。」民事訴訟法第三百五十八條第一項定有明文。又「按民事訴訟
    法第三百五十八條關於私文書經本人或其代理人簽名畫押蓋章或按指印者，推定
    為真正之規定，須其簽名畫押蓋章或按指印係本人或其代理人為之，在當事人間
    已無爭執，或經舉證人證明者，始得適用，固經本院著有判例（十八年上字第一
    五九一號），然如當事人承認印章真正，而僅否認係其本人或代理人所蓋時，按
    諸舉證責任分配之原則，應由為此爭執之當事人負舉證之責，原審於此未命被上
    訴人舉證，竟以上訴人不能舉證，遽予維持第一審所為上訴人不利之判決，於法
    自難謂合。」（最高法院五十一年度台上字第三０一七號判決參照，同院六十九
    年度台上字第一二四０號、七十三年度台上字第二三八二號判決要旨亦同旨趣）
    上訴人抗辯已清償部分借款，僅餘八十萬元未為清償，並提出內容為「茲劉德田
    （即丙○○）向羅永煌借款，償還至今，尚欠新臺幣捌拾萬元整。不另立據（利
    息另計）」之借款償憑據為證，且原審將該紙憑據連同羅永煌留存於新竹縣橫山
    鄉戶政事務所之印鑑證明申請書二紙，送憲兵司令部刑事鑑識中心鑑驗結果，二
    者上「羅永煌」印文相符，有憲兵司令部刑事鑑識中心八十九年三月十四日（八
    九）綱得字第三三一二號鑑驗通知書一份在卷可按（見原審卷第一百四十七頁）
    是系爭憑據上「羅永煌」之印文為真正，足堪認定。揆諸上揭說明，系爭憑據應
    推定為真正。
  (三)再按私文書經本人或其代理人簽名、蓋章者，推定為真正，民事訴訟法第三百五
    十八條定有明文。又印章由自己蓋用，或由有權使用之人蓋用為常態，由無權使
    用之人蓋用為變態，故主張變態事實之當事人，應就此負舉證責任（最高法院七
    十四年度台上字第四六一、二一四三號、八十六年度台上字第七一七號判決要旨
    參照）系爭憑據應推定為真正，如前所述，雖為被上訴人否認系爭憑據為真正，
    主張前揭羅永煌印章早已於八十六年三月四日申報遺失，上訴人係盜用印章偽造
    借款償還憑證，此由被上訴人之父羅永煌於八十六年一月即循法律途徑，要求清
    償借款，上訴人從未提出系爭借款償還憑據，直至八十八年六月十七日始提出，
    遠在系爭印章申報遺失後等情即明云云，並據提出印鑑遺失保證書為據。上訴人
    則否認有盜用羅永煌印章之行為。揆諸前揭說明，被上訴人應就上訴人盜用羅永
    煌之前揭印章，偽造系爭憑據乙節，負舉證責任，惟前揭印鑑遺失保證書僅足證
    明羅永煌之印章有遺失之情事，不足為被上訴人主張印章被盜用事實之證據。
  (四)又「依法律之規定，有使用文字之必要者，得不由本人自寫，但必須親自簽名。
    如有用印章代簽名者，其蓋章與簽名生同等之效力。」民法第三條第一、二項亦
    有明文，是若由他人代書姓名，而以印章代簽名者，其蓋章與簽名仍生同等之效
    力。被上訴人主張系爭憑據上「羅永煌」之簽名為偽造，故縱「羅永煌」印文為
    真正，亦係為上訴人所盜用云云。系爭憑據固經原審囑託憲兵司令部鑑定結果，
    認系爭借款償還憑證上之「羅永煌」簽名字跡與其他資料簽名字跡間之個性、慣
    性、及特徵不符，有前揭鑑驗通知書可按，是系爭憑據上「羅永煌」非羅永煌本
    人書寫，固堪認定。惟衡諸社會常情，由他人代書姓名後，由本人蓋章，屢見不
    鮮，依上揭規定，蓋章與簽名生同等之效力，系爭憑據上「羅永煌」印文為真正
    ，應推定系爭憑據為真正，如前所述，則系爭簽名字跡雖經鑑驗非羅永煌所為，
    惟仍無礙於推定系爭憑據為真正，自不得以憑據上「羅永煌」之筆跡與羅永煌之
    筆跡不符，即謂系爭憑據為偽造。
  (五) 「證據之憑信力，審理事實之法院，於法律所許範圍內有衡情認定之權。又同
     一證人之供述，雖有前後矛盾之處，並非全然不能採用。再者，同一證據，事
     實審法院既經調查，認其足可為事實上之判斷，對於當事人重新調查之聲請，
     不予採納，亦非違法。」（最高法院七十一年度台上字第三七八號判決要旨參
     照）系爭憑據因其上「羅永煌」之印文為真正，應推定該憑據為真正，如前所
     述，是證人邱雲中與上訴人丙○○二人對系爭憑據書寫之經過所為陳述，縱有
     前後不一，或互相齟齬之情形，但對於系爭憑據係由羅永煌交付乙節則無不同
     ，核與前揭「羅永煌」印文為真正相符，且人之記憶因人而異，況若時間相隔
     越久，其記憶內容，亦多不足憑，是自不得以證人邱雲中與上訴人丙○○就相
     關細節之陳述內容不符，遽為上訴人偽造系爭憑據之認定。
  (六)上訴人主張被上訴人丙○○對借貸本金與償還金額之陳述前後不一，於或抗辯「
    借款一百六十萬元以後陸續清償，至八十五年九月一日結算，僅欠新台幣八十萬
    元。」（詳八十八年十二月十一日聲請停止拍賣抵押物之聲請狀及八十九年請求
    確認部分抵押債權不存在之起訴狀），或稱「有借一百六十八萬，已還款八十八
    萬，剩下餘款八十萬未還」（詳於原審八十八年四月八日筆錄），或謂「設定二
    百五十萬之抵押權，實借一百六十八萬」（詳原審八十八年五月十三日筆錄），
    或為「抵押權設定二百五十萬元，但實際借款一百八十九萬元」之抗辯（詳卷附
    上訴人丙○○八十六年九月十九日拍賣異議狀），而於原審八十九年四月二十四
    日又稱「當時是主張實際上借款一百八十九萬」等語，如果於八十五年九月一日
    已償還部分借款只餘八十萬元之債務，為何不為此抗辯，因此足認系爭憑據為偽
    造云云。上訴人丙○○前揭陳述，關於借款金額部分，雖先後抗辯或一百六十萬
    元，或一百六十八萬元，或一百八十九萬元不一，惟此均屬就借款金額所為之爭
    執，且此部分抗辯不足採信，業如前述，而此部分之抗辯不實，與系爭憑據為偽
    造，並無關連性，難為上訴人盜用「羅永煌」印章偽造系爭憑據之證據。再者，
    關於借據餘額為八十萬元，上訴人之抗辯始終如一，雖其遲延提出系爭憑據，惟
    與偽造亦無必然之關連性。被上訴人主張，洵屬無據。
  (七)被上訴人復主張如系爭借款餘額於八十五年九月一日業與羅永煌結算為八十萬元
    ，羅永煌自無可能於八十五年十月十八日以存證信函催告上訴人丙○○清償之金
    額為二百五十萬元，足證系爭憑據為偽造云云。惟羅永煌為前揭催告之內容，係
    其所為，且製作該信函之內容是否真正，被上訴人亦未能舉證以實其說，自不足
    為上訴人於當時尚欠羅永煌二百五十萬元及系爭憑據為偽造之證據。
  (八)綜言之，上訴人丙○○抗辯系爭借款債務僅餘八十萬元，尚未清償，為可採信，
    且上訴人全體為系爭借款連帶保證人劉木炎之共同繼承人，渠等應連帶負清償該
    八十萬元債務之責。被上訴人主張借款二百五十萬元均未清償，為無可採。
三、被上訴人主張上訴人丙○○未依約於八十五年十月十三日清償，且未能證明依約
    給付利息，上訴人應給付系爭借款自八十二年十月二十二日起至清償日止，按週
    年利率百分之五計算之利息；並自八十五年十月十四日起至清償日止，按每百元
    一角計付遲延利息，及每百元每日二角計付違約金等語。上訴人則抗辯前揭借款
    於八十五年九月一日為結算，是利息、違約金應自八十五年九月一日後起算，且
    因債權人羅永煌於八十五年十二月三十一日取得拍賣抵押物裁定，向上訴人求償
    抵押債權二百五十萬元及其利息，因而發生系爭債權本息之爭執，上訴人自不負
    遲延及違約責任云云。系爭借款本金債權部分，上訴人丙○○迄今僅積欠八十萬
    元，如前所述。查：
  (一)利息部分：
    1.按約定利率，超過週年百分之二十者，債權人對於超過部分之利息，無請求權
      ，民法第二百零五條定有明文。被上訴人請求之利息為週年利率為百分之五，
      於法並無不合，惟到期後遲延利息以每百元每日一角計算，高達年息百分之三
      十六點五，遲延利息超過年息百分之二十部分自無請求權。
    2.按「請求履行債務之訴，原告就其所主張債權發生原因之事實，固有舉證之責
      任，若被告自認此項事實而主張該債權已因清償而消滅，則清償之事實，應由
      被告負舉證之責任，此觀民事訴訟法第二百七十七條之規定自明（最高法院二
      十八年度上字第一九二０號判例要旨參照）揆系爭借款償還憑據上除記明上訴
      人丙○○積欠之借款債務本金餘八十萬元並載明「利息另計」，惟並無有關該
      部分利息清償與否之記載，尤有進者，若上訴人丙○○就餘欠八十萬元債務八
      十五年九月一日以前之利息，已為清償則該憑據自無須再記載「利息另計」等
      語，此外，上訴人復未能舉證證明其業已清償部分利息，則被上訴人主張該八
      十萬元部分仍應自借款日即八十二年十月二十二日起算，即無不合，上訴人抗
      辯應自八十五年九月一日後起算，自屬無據。
    3.又拍賣抵押物之聲請乃抵押權人之權利，而上訴人丙○○自八十五年九月一日
      與羅永煌為結算後，未為清償其餘之八十萬元，亦為上訴人所不爭執，是實行
      抵押權乃因上訴人丙○○遲延給付所致；再者，羅永煌於死亡前，固對於債權
      金額有爭執，惟其未曾有拒絕清償之行為；從而上訴人自不得因此免除遲延責
      任。
    4.依系爭憑據上訴人丙○○與羅永煌結算結果，被上訴人主張之借款債權二百五
      十萬元中一百七十萬元及利息，業已清償完畢，如前所述，則被上訴人主張該
      一百七十萬元部分，自八十二年十月二十二日起至八十五年十月十三日止按年
      息百分之五計算之利息；並自八十五年十月十四日起至清償日止，按年息百分
      之二十計算之遲延利息，及按年息百分之二十計算之違約金，自屬無稽。
    5.綜上所述，被上訴人請求之利息超過上訴人丙○○應給付之八十萬元部分，自
      八十二年十月二十二日起至八十五年十月十三日止，按週年利率百分之五計算
      ，及自八十五年十月十四日起至清償日止，按週年利率百分之二十之遲延利息
      範圍部分，為無理由，不應准許。
  (二)違約金部分：
    次按約定之違約金過高者，法院得減至相當之數額，民法第二百五十二條定有明
    文。至於是否相當，即須依一般客觀事實，社會經濟狀況及當事人所受損害情形
    ，以為斟酌之標準。且約定之違約金過高者，除出於債務人之自由意思，已任意
    給付，可認為債務人自願依約履行，不容其請求返還外，法院仍得依前開規定，
    核減至相當之數額（最高法院七十九年度台上字第一九一五號判例意旨參照）。
    系爭借款之違約金部分，依當事人之約定乃以每百元每日二角計算，週年利率高
    達百分之七十三，衡諸被上訴人所提之第一商業銀行借據所記載違約金之約定為
    「逾期六個月以內，另按第二項約定利率百分之十，逾期超過六個月，另按第二
    項約定利率百分之二十加付違約金」，且被上訴人亦主張該約定多為公營銀行採
    用，而依該借據約定利率為百分之九‧四，則依該約定違約金於逾期六個月以內
    按百分之０‧九四計付，逾期超過六個月則按百分之一‧八八計付，是系爭借款
    約定之違約金，顯屬過高。審酌被上訴人得請求之遲延利息已達法定利息上限，
    及社會經濟狀況、被上訴人所受之損害等情，認應核減至週年利率百分之二為相
    當。被上訴人主張現今公營行庫之違約金多為逾期六個月內為年利百分之十，超
    過六個月為年利百分之二十，此乃民間借貸，卻連公營行庫之利率都不及，原審
    酌定之違約金過低，尚不合理云云，惟前揭借據上載之違約金係依遲延期間逾六
    個月否，分別按借據約定利率之百分之十、二十計算，並非以週年利率百分之十
    或二十計付，觀諸前揭借據關於違約金約定之內容，至為明確，被上訴人顯然誤
    解該約定之內容，其主張洵屬無據，為不足採。又系爭借款其中一百七十萬元部
    分之債權，既經上訴人丙○○與羅永煌結算清償完畢，如前所述，則被上訴人請
    求該部分之違約金，為無理由。是被上訴人請求之違約金超過上訴人丙○○未清
    償之八十萬元部分，自八十五年十月十四日起至清償日，按週年利率百分之二計
    算範圍部分，為無理由。
四、綜上所述，被上訴人本於消費借貸、連帶保證之法律關係，請求上訴人連帶給付
    八十萬元及自八十二年十月二十二日起至八十五年十月十三日止，按年息百分之
    五計算之利息；及自八十五年十月十四日起至清償日止，按年息百分之二十計算
    之遲延利息，並按年息百分之二計算之違約金，為有理由，應予淮許；逾此所為
    請求，為無理由，應予駁回。從而，原審就上開應予准許部分，所為上訴人敗訴
    之判決，核無不合，上訴意旨指摘原判決此部分不當，求予廢棄改判，為無理由
    ，應予駁回其上訴；至逾上開准許部分，附帶上訴人之請求為無理由，原審為被
    上訴人敗訴之判決，並無違誤，附帶上訴人就此部分所為附帶上訴，亦無理由，
    應駁回其附帶上訴。
五、本件事證已致明確，至兩造其餘之攻擊或防禦方法，經本院斟酌後，認為均不足
    以影響本判決之結果，自無一一詳予論駁之必要，併此敘明。
六、據上論結，本件上訴及附帶上訴均為無理由，依民事訴訟法第四百四十九條第一
    項、第七十八條、第八十五條第二項，判決如主文。
中      華      民      國    九十      年      五      月    二十九    日
                                        民事第十五庭
~B1        審判長法官  劉靜嫻
~B2              法官  陳昆煇
~B3              法官  吳光釗
右正本依原本作成。
上訴人不得上訴
附帶上訴人如不服本判決，應於收受送達後二十日內向本院提出上訴書狀，其未表明
上訴理由者，應於提出上訴後二十日內向本院補提理由書狀（均須按他造當事人之人
數附繕本）上訴時應提出委任律師或具有律師資格之人之委任狀；委任有律師資格者
，另應附具律師及格證書及釋明委任人與受任人有民事訴訟法第四百六十六條之一第
一項但書或第二項（詳附註）所定關係之釋明文書影本。
中      華      民      國    九十      年      五      月    二十九    日
~B        書記官  于  誠


司法院資訊處製作；財團法人民間司法改革基金會備份。
